臺灣桃園地方法院民事判決
原　　　告　鄒定諭原名鄒炎機.
訴訟代理人　袁健峰律師
　　　　　　陽文瑜律師
被　　　告　甲○○
訴訟代理人　盛枝芬律師
複 代理 人　丁○○
上列當事人間請求酌減違約金事件，本院於民國94年6月23日言
詞辯論終結，判決如下：
    主  文
被告應給付原告新臺幣壹佰肆拾壹萬壹仟零捌拾伍元，及自民國
九十四年三月三十一日起至清償日止，按年息百分之五計算之利
息。
原告其餘之訴駁回。
訴訟費用由被告負擔十分之八，餘由原告負擔。
本判決原告勝訴部分於原告以新臺幣肆拾捌萬元為被告供擔保後
，得假執行。但被告以新臺幣壹佰肆拾壹萬壹仟零捌拾伍元為原
告預供擔保，得免為假執行。
原告其餘之假執行聲請駁回。
    事實及理由
一、原告主張：
  (一)原告於民國93年11月4日，透過訴外人北區房屋龍潭直營二
    店之仲介，以新臺幣（下）2,844 萬元向被告購買坐落桃園
    縣龍潭鄉○○段大坪小段第261 之2 、261 之8 地號土地，
    原告並於當日支付第一期款200 萬元予被告。嗣於94年2 月
    間，原告因資金周轉困難無法繳交第二期款而向被告表示無
    法購買及酌減違約金之意，惟被告堅持沒收全數款項，因本
    件簽約後不久原告即明確向被告表達無法購買之意，被告就
    本件買賣亦未受其他損害，若將頭期款視為違約金全數沒收
    ，顯然過高，爰依民法第252 條之規定，請求將違約金酌減
    為30萬元，就其餘170 萬元部分，爰依民法不當得利之法律
    關係請求被告返還。
  (二)並聲明：被告應給付原告新臺幣170 萬元及自起訴狀繕本送
    達翌日起至清償日止，按年息百分之5 計算之利息。原告願
    供擔保請准宣告假執行。
二、被告抗辯：
  (一)被告於93年9 月間原欲將系爭土地移轉於被告之子即訴外人
    倪亞權及乙○○名下，93年10月間原告透過仲介極力說服被
    告以每坪1 萬元出售系爭土地，被告因考慮土地在外縣市管
    理不便及若售地後可整修舊居，乃同意出售。雙方於93年11
    月4 日簽約時，原告告知需以其所有之他筆土地貸款始能支
    付價金，被告方同意將第二筆款2,500 萬元延至94年2 月4
    日支付，並收下200 萬元定金。期間，曾有他人多次向被告
    探詢購地，惟被告均因土地已出售原告而婉拒。詎料原告簽
    約後並未向銀行申辦貸款，反多是帶人到現場看地，欲買空
    賣空以轉手圖利。至93年2 月4 日早上被告至桃園市仲介公
    司處所辦理履約時，原告才透過仲介人員告知當日無法付款
    ，要求解約，並稱買賣如要維持，被告須同意提供系爭土地
    供原告貸款支付價金，被告因不願訟累，只好同意原告以系
    爭土地供原告貸款，兩造再簽訂補充契約，同意第二期款延
    至94年2 月16日支付600 萬元，被告則同意提供系爭土地供
    原告辦理貸款以支付價金。然迨至94年2 月16日原告又藉故
    不到場辦理付款，亦未聯絡後續處理事宜，被告見原告毫無
    成信，乃於94年2 月17日及3 月1 日分別發函限期催告並表
    明逾期解除系爭契約之意，然原告拒收文件，亦避不見面。
    本件買賣總價2,844 萬元，定金200 萬元僅占總價金之百分
    之7 ，並無顯失公平或過高。
  (二)本件因原告片面毀約，被告所受損害如下：
    1.被告因與原告買賣而撤回於93年9月已送件辦理移轉所有
      權予子女之手續，損失印花稅捐及代書費用。
    2.93年11月至94年2月等待原告付款期間，喪失第三人以每
      坪1萬5千元洽購系爭土地之機會。
    3.被告於94年2月間已接洽廠商整修老家事宜。
    4.被告配偶為本件買賣因原告之違約憂心而致中風。
    5.仲介費568,400元。
  (三)並聲明：請求駁回原告之訴及其假執行之聲請。如受不利之
    判決，願供擔保請准宣告免為假執行。
三、兩造不爭執之事實：
  (一)兩造於93年11月4 日簽訂系爭土地買賣契約書，約定買賣總
    價為2,844 萬元，於93年11月4 日訂約時，原告已給付被告
    第1 期款200 萬元。
  (二)94年2 月4 日原告原應付第2 期款2,500 萬元，惟因原告表
    示無法履行，經協議雙方同意延至93年2 月16日支付第2期
    款600 萬元，餘款被告同意以系爭買賣標的供原告貸款支付
    買賣價金。
  (三)94年2 月16日原告仍未履約，且確定欲解約不買系爭土地，
    原告已付之200 萬元，被告將之沒收作為違約金。
  (四)系爭買賣契約第9 條第1 項規定：「本約簽訂後，甲方（指
    原告）不買或不按約定日期付款，經乙方（指被告）定期催
    告仍不給付時，願將既付價款全部由乙方無條件沒收，抵作
    違約金，並解除本約，權狀交由乙方領回，惟已移轉於甲方
    名義之產權，甲方應於解除本契約後，由代書負責處理立即
    無條件歸還乙方，絕無異議，其已付或應付之稅費及代書已
    辦理案件之撤件費用由甲方負擔」。本件系爭違約金之性質
    應為損害賠償總額預定性違約金。
四、兩造於94年5月12日言詞辯論時，協議簡化爭點如下：
  (一)本件違約金是否應酌減？
  (二)如應酌減金額為何？
五、本院判斷：
  (一)按民法第252 條規定之立法意旨為「違約金之數額，雖許當
    事人自由約定，然如此約定之違約金額，超過其損害額，有
    顯失公平之情形時，債務人尚受此約定之拘束否，各國法例
    不一。本法則規定對於違約金額過高者，得由法院減至相當
    額數，以救濟之。蓋以保護債務人之利益，而期得公平之結
    果也。」準此，契約自由固為私法之基本原則，惟若違約金
    之約定顯不相當時，自應由法院介入予以酌減，庶乎維持衡
    平法則。而按當事人約定之違約金是否過高，須依一般客觀
    事實，社會經濟狀況，當事人所受損害情形及債務人如能依
    約履行時，債權人可享受之一切利益為衡量標準（最高法院
    49年台上字第807 號、51年台上字第19號判例參照），倘違
    約金係屬損害賠償總額預定之性質者，尤應衡酌債權人實際
    上所受之積極損害及消極損害，以決定其約定之違約金是否
    過高。本件兩造均不爭執系爭違約金之性質應為損害賠償總
    額預定性違約金，茲就違約金是否過高，予以斟酌如下：
　　1.被告所受損害：
    　(1)被告主張: 被告原欲就系爭土地辦理土地所有權移轉登
      　記予其子倪亞權、乙○○，而於93年9 月已送件辦理相
        關移轉登記手續，嗣因原告向被告購買系爭土地，被告
        乃撤回相關之申請，而損失印花稅捐及代書費用38,082
        元乙節，業據其提出土地買賣所有權移轉契約書影本1
        份、房地產登記費用明細表影本1 紙為證，且為原告所
        不爭執，堪信為實在，故此部分應認係被告所受損害，
        而計入違約金審酌之範圍。
    　(2)被告雖主張其於94年2 月間已接洽廠商整修老家事宜，
　      而因被告違約受有損害，並提出估價單3 紙為憑。惟被
        告老家是否欲行整修，乃被告私人計劃，且屬被告自行
        運用買賣價金之額外支出，核與本件買賣並無相當因果
        關係，尚難認係被告嗣後不買系爭土地而產生之損害。
        況觀諸被告所提出之估價單係94年2 月26日、94年3 月
        1 日所開立，斯時被告早已知悉原告無意購買之情（註
        ：證人李光俊證稱：於兩造合意延期之93年2 月16日應
        給付第2 期款之日，被告已透過證人知悉原告確定不為
        購買），而仍委人估價老家之修繕事宜，益證該筆修繕
        老家之開支與本件買賣無關，此部分不應列入違約金之
        審酌範圍。
    　(3)被告雖主張其受有仲介費568,400 元之損害。惟據證人
　      李光俊（系爭土地買賣之仲介人）證稱：該公司原雖有
        向被告請求仲介費，但因嗣後希望兩造和解結案，故後
        來當成此案未作成，該公司並未向被告收取仲介費等語
        （見本院94年6 月23日言詞辯論筆錄），準此，被告既
        未支出仲介費，自未受有該損害，不應列入審酌。
    　(4)被告雖主張其配偶因本件買賣憂心而致中風云云。惟違
　      約金之審酌如前述應依一般客觀事實、社會經濟狀況等
        情而為審酌，則衡諸常情，被告配偶身體之中風，實非
        依「一般客觀事實」之情形下為原告可得預料，況被告
        配偶中風肇因之原因可能有多端，本院自難將此列入本
        件違約金之審酌。
    2.被告所失利益
      (1)被告主張兩造簽約後，有第三人丙○○曾於93年10月中
        旬洽詢觀看系爭土地，迨93年11月中，丙○○再欲聯絡
        洽談購買系爭土地事宜，被告因已與原告訂約乃告知系
        爭土地已賣人，故本件因原告違約，使被告喪失以每坪
        1 萬5 千元出售系爭土地予丙○○之機會。經查，證人
        丙○○證稱：93年10月中旬，伊透過友人知悉被告有土
        地在龍潭附近要賣，伊直接打電話給被告聯絡後去被告
        家，被告稱一坪賣15000 元，伊告訴被告要看過地才知
        道，被告之子倪清榮帶伊去看土地1 次，看地後就沒有
        再跟被告談價錢。伊其後又載家人去看3 、4 次，伊姊
        夫建議價格可再談低一點，並建議伊到附近詢價，後來
        伊在93年11月中，又與被告聯絡要買地的事，但被告說
        土地已賣人了，之後就沒有再接觸等語（見本院94年6
        月23日言詞辯論筆錄）。是依上情，被告主張其喪失出
        售系爭土地予證人丙○○之機會，尚非無據。
      (2)依證人丙○○之證詞，系爭土地每坪1 萬5 千元僅係被
        告開始時之出價，證人尚未與被告議價，且其姊夫亦建
        議證人將價格再談低一點；而依不動產仲介市場交易習
        慣，買賣雙方初始之出價，賣方通常係將賣價抬高，買
        方則將買價壓低，雙方再彼此從中議價，是衡諸上述市
        場交易常情，再斟諸證人李光俊證稱：系爭土地於93年
        10 月 簽約前後，市價約為每坪9,000 元至1 萬元左右
        ，當時被告原開價13,000（每坪）元，伊建議被告要有
        議價空間，建議被告賣15,000（每坪）元等語（見同上
        言詞辯論筆錄），綜上，系爭土地每坪1 萬5 千元之價
        格既僅係被告開始時抬高之出價，自難認被告係喪失「
        以每坪1 萬5 千元」之價格出售系爭土地予證人丙○○
        之機會。
      (3)依前述證人李光俊證稱：系爭土地之市價約為每坪9,00
        0 元至1 萬元左右，而本件原告與被告間之交易價格亦
        是每坪1 萬元，是以本院認應以每坪1 萬元（土地交易
        總價2,844 萬元）作為認定被告若另與他人交易系爭土
        地之合理價格。又本件原告如能依約履行時，被告可獲
        得之利益亦係其受領系爭買賣契約之價金2,844 萬元，
        故而，不論被告係將土地出售予原告或其他可能交易之
        第三人，被告均僅能擇一獲得系爭土地之交易價金2,84
        4 萬元，則其所失利益應為前開買賣價金所生之利息。
        又查，依兩造間之原買賣契約所載：原告應於93年11月
        4 日支付第1 期款200 萬元；至第2 期款2,500 萬元應
        於94年2 月4 日支付；尾款則應於系爭土地移轉登記予
        原告後3 日內給付，而原告已依約交付第1 期款200 萬
        元。故被告損失之利息應為自94年2 月4 日後迄今（約
        5 個月）原告就其餘土地價金應給付而未給付之遲延利
        息損害，再依法定遲延利息（年息百分之5）計 算，本
        院認被告所失利益以550,833 元（26, 440,000 ×5%
        ×1/12×5=550,833）為 相當。
    3.是綜上，原告所繳交之200萬元悉遭被告沒收作為違約金
      ，尚屬過高，應酌減至588,915 元（550,833 ＋38,082 =
      588,915）為相當。
六、是依上述，被告沒收原告逾588,915 元之價金1,411,085 元
    部分，即屬無法律上之原因，自屬不當得利，應予返還。又
    不當得利受領人於受領時，知無法律上之原因或其後知之者
    ，應將受領時所得之利益，或知無法律上之原因時所現存之
    利益，附加利息，一併償還，民法第182 條第2 項定有明文
    ，是原告請求被告給付自本件起訴狀繕本送達翌日（94年3
    月31日）起至清償日止，按年息百分之5 計算之利息，洵屬
    正當，應予准許，逾此部分之請求為無理由，應予駁回。
七、本件事證已明，兩造其餘主張陳述之方法，及未經援用之證
    據，均與本判決所為前開判斷不生影響，無庸逐一論述，附
    此敘明。
八、兩造均陳明願供擔保，聲請宣告假執行及免為假執行，經核
    有關原告勝訴部分，均合於法律規定，爰分別酌定相當擔保
    金額准許之，至於原告敗訴部分，其假執行之聲請，因訴之
    駁回而失所附麗，應併予駁回，附此敘明。
結論：本件原告之訴，為一部有理由，一部無理由，並依民事訴
訟法第79條、第390 條第2 項、第392 條第2 項，判決如主文。
中　　華　　民　　國　　94　　年　　7 　　月　　7 　　日
                  民事第一庭    法　官　林曉芳
以上正本係照原本作成
如對本判決上訴，須於判決送達後20日內向本院提出上訴狀
中　　華　　民　　國　　94　　年　　7 　　月　　7 　　日
                                書記官　葉菽芬
